【裁判字號】    92,上訴,1428
【裁判日期】    921007
【裁判案由】    殺人未遂等
【裁判全文】
臺灣高等法院高雄分院刑事判決                  九十二年度上訴字第一四二八號
    上  訴  人
    即  被  告  戊○○
    選任辯護人  黃仕昆
右上訴人因殺人未遂等案件，不服臺灣高雄地方法院九十二年度訴字第二二一號中華
民國九十二年六月三十日第一審判決（起訴案號：臺灣高雄地方法院檢察署九十一年
度偵字第一三一四六號），提起上訴，本院判決如左：
      主  文
原判決撤銷。
戊○○殺人未遂，處有期徒刑捌年。塑膠桶貳個沒收。
      事  實
一、戊○○與甲○○係同居男女朋友，屬家庭成員關係，於民國九十一年四月十三日
    晚間，在高雄市楠梓區○○○街二九一巷十二號同居住處，戊○○與甲○○因細
    故發生爭吵，戊○○隨即負氣離去，並萌生報復甲○○之意。戊○○先於同日下
    午十時二十六分以所有Ｚ000000000號行動電話傳送「告訴甲○○，如
    果要他父母長命一點，就拿命來換」之簡訊予甲○○胞弟乙○○之友人陳繼皓，
    經陳繼皓於同日下午十時二十七分將該簡訊轉傳至乙○○所有之Ｚ000000
    000號手機，同年四月十四日，戊○○復以上開所有行動電話傳送「叫你大哥
    到戊○○家談判」、「你們知不知道我們全家等你整個晚上，給你機會不要，那
    就等著打官司吧」等簡訊予乙○○，甲○○因而輾轉得知，但甲○○不以為意，
    而未生畏懼之心。戊○○復基於放火燒燬現供人使用住宅之犯意，於同年月十六
    日下午某時，先在高雄市○○區○○街一六四號十樓之五住處書立遺書後，即於
    同日下午九時五十分許，至高雄市○○區○○路全小客車租賃公司承租７Ｍ─
    五一九六號自用小客車，繼於當日下午十時四十三分許，前往高雄市楠梓區寶貝
    生活館購買二十公升裝之塑膠桶三個，續而在車上擺放瓦斯筒一筒，預供放火後
    在車上自殺使用，再於翌日（十七日）上午零時八分許，至高雄市○○區○○路
    八九九號德民加油站，持其中一個塑膠桶購買二十公升之汽油後，駕車前往甲○○住宅，以藏放在門口鞋櫃供家庭成員使用之鑰匙進入宅內。同年月十七日上午
    二時三十分許，戊○○明知甲○○及其父丙○○、母丁○、胞弟乙○○均在內熟
    睡，雖可預見在住宅內放火可能發生甲○○、丙○○、丁○、乙○○逃生不及死
    亡結果，竟仍基於發生結果並不違背其本意之意思，以衣物塞住甲○○、丙○○
    、丁○、乙○○房間門與地板接縫處，再自三樓潑灑汽油流至一樓後，在一樓客
    廳以其所有之打火機點燃汽油燃燒。然戊○○因點火之際不慎延燒自身，乃奔出
    求救，經附近店家呼叫救護車送醫。另甲○○、丙○○、丁○、乙○○亦經及時
    逃出，均未生死亡結果，但仍造成甲○○受有左手燒燙傷之傷害、丙○○受有左
    手燒燙傷、左足撕裂傷及吸入性灼傷等傷害、丁○受有四肢燙傷達全身面積百分
    之三十五之傷害、乙○○受有吸入性灼傷之傷害，甲○○住宅火勢則經消防人員
    及時撲熄，僅造成甲○○住宅客廳沙發椅、桌子燒燬、一樓和室隔間三合板燒燬
    及一樓後側廚房、二樓房間、三樓增建均呈煙燻熱烘烤積碳現象，住宅外甲○○
    所有ＺＢ─二０五九號小客車、黃保全所有ＸＯＭ─四０七號小客車、黃德明所
    有ＸＯＤ─二七三號機車、黃德昌所有ＸＺＸ─０一八號機車燒燬，而放火燒燬
    現供人使用住宅未果。
二、案經高雄市政府警察局楠梓分局移請台灣高雄地方法院檢察署檢察官偵查起訴。
      理  由
一、訊據上訴人即被告戊○○（下稱被告）矢口否認有殺人之故意，辯稱其因一時失
    去理智，乃前往甲○○住宅放火自殺，但無致甲○○、丙○○、丁○、乙○○於
    死之意等語。
二、經查：
    (一)被告與甲○○係同居男女朋友，於九十一年四月十三日晚間，二人在同居之甲○○住處因細故爭吵，被告負氣離去後，萌生報復甲○○之意，被告即先於同
      日下午十時二十六分以所有Ｚ000000000號行動電話傳送「告訴甲○○，如果要他父母長命一點，就拿命來換」之簡訊予甲○○胞弟乙○○之友人
      陳繼皓，經陳繼皓於同日下午十時二十七分將該簡訊轉傳至乙○○所有之Ｚ0
      00000000號手機，同年四月十四日，戊○○復以上開所有行動電話傳
      送「叫你大哥到戊○○家談判」、「你們知不知道我們全家等你整個晚上，給
      你機會不要，那就等著打官司吧」等簡訊予乙○○，甲○○因而輾轉得知，被
      告復於同年月十六日下午九時五十分許，至全小客車租賃公司承租７Ｍ─五
      一九六號自用小客車，繼於當日下午十時四十三分許，前往寶貝生活館購買二
      十公升裝之塑膠桶三個，續而在車上擺放瓦斯筒一筒，再於翌日（十七日）上
      午零時八分許，至高雄市○○區○○路八九九號德民加油站，持其中一個塑膠
      桶購買二十公升之汽油後，駕車前往甲○○住宅，以藏放在門口鞋櫃供家庭成
      員使用之鑰匙進入宅內，同年月十七日上午二時三十分許，被告以衣物塞住甲○○、丙○○、丁○、乙○○房間門與地板接縫處，而後於一樓客廳潑灑汽油
      ，再以其所有之打火機點火燃燒，然因點火之際不慎延燒自身，奔出求救後經
      人送醫，另甲○○、丙○○、丁○、乙○○經及時逃出，甲○○受有左手燒燙
      傷之傷害、丙○○受有左手燒燙傷、左足撕裂傷及吸入性灼傷等傷害、丁○受
      有四肢燙傷達全身面積百分之三十五之傷害、乙○○受有吸入性灼傷之傷害，
      甲○○住宅火勢則經消防人員及時撲熄，僅造成客廳沙發椅、桌子燒燬、一樓
      和室隔間三合板燒燬及一樓後側廚房、二樓房間、三樓增建均呈煙燻熱烘烤積
      碳現象等事實，已經被害人甲○○、丙○○、丁○、乙○○指訴甚明，且經證
      人陳繼皓、證人即全小客車租賃公司店長楊勝斌、證人柳美華、證人即德民
      加油站員工魏榮增、證人即寶貝生活館店員楊德貞分別證述在卷（見警一卷第
      九～十、十七～二三頁），並有高雄榮民總醫院診斷證明書、高雄市小客車租
      賃商業同業公會租車契約書、高雄市政府消防局救護紀錄表、火災原因調查報
      告書、火災證物鑑定報告、德民加油站錄影帶翻拍照片、寶貝生活館錄影帶翻
      拍照片、統一發票、火場照片附卷可稽（見警一卷第三二～三六、六六～六七
      、七二～七九、八五～八七頁、警二卷）。再被告亦供述以行動電話傳送簡訊
      及在甲○○住宅放火之情，互核上開各節，被告此部分自白即堪認與事實相符
      。是被告於被害人甲○○等家人在住宅內睡眠之際，在住宅內放火燃燒，但未
      生死亡及住宅喪失效用之結果等事實，應堪認定。
    (二)被告固辯稱其因一時失去理智，乃前往甲○○住宅放火自殺，但無致甲○○、
      丙○○、丁○、乙○○於死之意等語。然被告於警訊及本院已供述其在車上擺
      放瓦斯筒，係預供放火後在車上自殺使用等語（見警一卷第三頁、本院卷第二
      五頁），且參以被告係因點火之際不慎延燒自身，並立即奔出求救，而經附近
      店家呼叫救護車送醫之情，亦迭經被告在警訊及本院供述明白（見警一卷第二
      頁反面、本院卷第二五頁），是被告顯無在被害人甲○○住宅內放火自殺之意
      已明，而是放火後才準備在車上自殺。又被告明知被害人甲○○、丙○○、丁○、乙○○均在住宅內熟睡，且依被告之智識，應可預見在住宅內放火可能發
      生被害人甲○○、丙○○、丁○、乙○○逃生不及死亡結果，但被告仍自三樓
      潑灑汽油流至一樓後，在一樓客廳以其所有之打火機點燃汽油燃燒，被告對致
      人死亡之發生，顯然不違背其本意。再被告固於點火前先以衣物塞住被害人甲○○、丙○○、丁○、乙○○房間門與地板接縫處，但仍無礙在住宅內放火可
      能發生死亡之認知，故尚無從以被告以衣物塞住被害人甲○○、丙○○、丁○
      、乙○○房間門與地板接縫處，即認被告無殺人之意。從而，被告有殺人之不
      確定故意，至為明確。
    (三)再被告於警訊及原審均供述：「我提著一桶汽油從三樓樓梯處往下倒．．．」
      、「．．．先到三樓將汽油從三樓往下倒，讓汽油流到一樓再放火」等語（見
      警一卷第二頁反面、原審卷第八二頁），被害人甲○○在本院亦證稱：「汽油
      是我弟弟發現的，他說三樓．．．都有汽油，事後我回到現場也有看到這種情
      況」等語（見本院九十二年九月二十三日言詞辯論筆錄），至火災原因調查報
      告書中發火源研判固記載「２本案經現場勘查後，對起火處附近區域實施燒燬
      殘跡清理檢視工作，於樓梯口處發現疑似塑膠容器燒燬殘屑，對該殘屑採樣攜
      回化驗，發現有汽油易燃性液體殘存。．．．」等語，但證人即高雄市政府消
      防局技士黃冠豪於本院證稱製作火災原因調查報告書時，並未對二、三樓作汽
      油殘存採證等語（見本院九十二年九月二十三日言詞辯論筆錄），是火災原因
      調查報告書雖未記載二、三樓有汽油易燃性液體殘存，亦不得因此即認被告未
      潑灑汽油在二、三樓，被告嗣後於本院改稱不知有無潑灑汽油在二、三樓等語
      ，尚無可採。
    (四)另辯護人以被告有重鬱症及疑似邊緣性人格疾患及精神官能性憂鬱症，因而致
      被告有此行為等語，證人即被告之父蔡木進於本院亦證稱被告燒傷診療期間，
      醫師曾建議被告會診精神科等語（見本院九十二年九月二十三日言詞辯論筆錄
      ），並提出高雄榮民總醫院診斷證明書為證（見本院卷）。但被告經原審囑託
      財團法人台灣省私立高雄仁愛之家附設慈惠醫院鑑定被告行為時精神狀況結果
      ，認「．．．參酌心理衡鑑報告及精神狀態檢查結果，蔡員（即被告）於本案
      發生時意識清醒，無明顯妄想或幻覺，亦否認有喝酒或使用會引致精神狀態改
      變之藥物，蔡員案發前雖處於憂鬱狀態，惟尚不致影響其行為能力及責任能力
      ，整體評估其精神狀態應未達精神耗弱或心神喪失的程度．．．」，有該院精
      神鑑定報告書一份附卷足參（見原審卷第五九～六七頁），是被告行為時並無
      因憂鬱症而達心神喪失或精神耗弱之狀態。被告辯護人此部分所辯及證人蔡木
      進之證述，亦無從為被告有利之認定。又辯護人聲請訊問財團法人台灣省私立
      高雄仁愛之家附設慈惠醫院鑑定人，資以證明被告行為與重鬱症及疑似邊緣性
      人格疾患及精神官能有關一節，因精神鑑定報告書已記載明白，且分析詳盡，
      本院認應無傳訊必要。
    綜上所述，被告於被害人甲○○等家人在住宅內睡眠之際，在住宅內放火燃燒，
    但未生死亡及住宅喪失效用之結果，事證明確，犯行堪以認定。
三、核被告放火燒燬現供人使用之住宅，但未喪失住宅效用，所為係犯第一百七十三
    條第三項、第一項之放火燒燬現供人使用之住宅未遂罪。又被告可預見在住宅內
    放火可能發生被害人甲○○等逃生不及死亡結果，且其結果之發生並不違背其本
    意，仍潑灑汽油後點火燃燒，但未生死亡結果，所為係犯刑法第二百七十一條第
    二項、第一項之殺人未遂罪。被告係以一放火行為犯上開二罪，為想像競合犯，
    從一重論以殺人未遂罪處斷。公訴人認被告所犯上開二罪係牽連犯，容有未洽。
    被告以一放火殺人行為殺害甲○○、丙○○、丁○、乙○○未遂，侵害四人之生
    命法益，為想像競合犯，應從一重殺人未遂罪處斷。再被告的一個放火行為，雖
    有同時燒燬被害人甲○○等所有家具及延燒被害人甲○○、黃保全、黃德明、黃
    德昌所有之自用小客車、機車，惟刑法第一百七十三條第一項放火燒燬現有人使
    用之住宅罪，其直接被害法益，為一般社會之公共安全，雖同時侵害私人之財產
    法益，但仍以保護社會公安法益為重，況放火行為原含有毀損性質，而放火燒燬
    現供人使用之住宅罪，自係指供人居住房屋之整體而言，應包括墻垣及該住宅內
    所有設備、傢俱、日常生活上之一切用品。故一個放火行為，若同時燒燬住宅與
    該住宅內所有其他物品，無論該其他物品為他人或自己所有，與同時燒燬數犯罪
    客體者之情形不同，均不另成立刑法第一百七十五條第一項或第二項放火燒燬住
    宅以外他人或自己所有物罪（最高法院七十九年台上字第第一四七一號判例要旨
    參照），是仍應只論以放火燒燬現供人使用之住宅未遂一罪。另被告已著手於殺
    人犯罪行為之實行而不遂，為未遂犯，依刑法第二十六條規定減輕其刑。至被告
    以行動電話傳送「告訴甲○○，如果要他父母長命一點，就拿命來換」之簡訊，
    經被害人甲○○輾轉得知後，被害人甲○○不以為意，而未生畏懼之心，已經被
    害人甲○○警訊證述已明（見警一卷第五頁反面），是被告此部分之行為尚與刑
    法第三百零五條之恐嚇危害安全罪構成要件不符。再被告與被害人甲○○原即係
    同居男女朋友，屬家庭成員關係，被告雖於爭吵後離開被害人甲○○住宅，但被
    害人甲○○並未表示不同意被告返回，是被告返回及以藏放在門口鞋櫃供家庭成
    員使用之鑰匙進入被害人甲○○住宅內，亦非無故侵入被害人甲○○住宅，附此
    敘明。
四、原審以被告罪證明確，予以論罪科刑，固非無見，惟查：(一)被告與被害人甲○○
    爭吵後，猶數次以行動電話傳送簡訊，欲使被害人甲○○出面談判，則原審判決
    認被告因與甲○○爭吵後，欲思報復即萌生殺人之犯意，即有未洽。(二)被告始終
    供述於點火前先以衣物塞住被害人甲○○、丙○○、丁○、乙○○房間門與地板
    接縫處，係為防止被害人吸入濃煙，雖無足取，但原審判決認被告係為延遲被害
    人發覺時間，尚無從證明。(三)被告係基於殺人之不確定故意而放火，已如理由二
    之(二)所述，原審判決認被告係基於殺人之明確故意而放火，無證據足佐。(四)被告
    所購買汽油桶既經潑灑現場點火燃燒，而被告所有供放火所用之打火機一個亦經
    燒燬，有現場照片可憑（見警二卷第十五頁），而扣案之被告所有行動電話一具
    及ＳＩＭ卡一張尚非被告放火或殺人所用之物，均依法不得沒收，原審判決宣告
    沒收，即有未當。被告上訴意旨辯稱無殺人不確定故意，雖無理由，但原判決既
    有上述可議之處，自應由本院撤銷改判。爰審酌被告僅因感情糾紛，竟明知被害
    人甲○○、丙○○、丁○、乙○○在住宅內睡眠，仍不顧可能發生死亡結果，猶
    在住宅內放火，危害被害人四人生命安全及社會安全，既深且鉅，惡性重大，犯
    後僅坦承部分犯行，惟念及被告前未曾犯罪，有台灣高等法院被告全國前案紀錄
    表在卷足憑，且犯罪後已與被害人甲○○、丙○○、丁○、乙○○四人達成和解
    等一切情狀，量處如主文所示之刑。被告原購買塑膠桶三個，除其中一個塑膠桶
    已經盛裝汽油至現場燒燬外，餘塑膠桶二個既未能證明已滅失，且係被告所有供
    放火預備之物，乃依刑法第三十八條第一項第二款宣告沒收。
據上論結，應依刑事訴訟法第三百六十九條第一項前段、第三百六十四條、第二百九
十九條第一項前段、刑法第二百七十一條第二項、第一項、第一百七十三條第三項、
第一項、第五十五條、第二十六條前段、第三十八第一項第二款，判決如主文。
本案經檢察官方娜蓉到庭執行職務。
中    華    民    國      九十二      年      十      月     七   日
                              臺灣高等法院高雄分院刑事第一庭
                                  審判長法官  曾永宗
                                        法官  邱永貴
                                        法官  郭玫利
右正本證明與原本無異。
如不服本判決應於收受本判決後十日內向本院提出上訴書狀，其未述上訴理由者，
並得於提起上訴後十日內向本院補提理由書狀（均須按他造當事人之人數附繕本)「
切勿逕送上級法院」。
                                      書記官  鄭靜芳
中    華    民    國      九十二      年      十      月     七   日
附錄本判決論罪科刑法條
刑法第二百七十一條第一項、第二項：
殺人者，處死刑、無期徒刑或十年以上有期徒刑。
前項之未遂犯罰之。
刑法第一百七十三條第一項、第三項：
放火燒燬現供人使用之住宅或現有人所在之建築物、礦坑、火車、電車或其他供水、
陸、空公眾運輸之舟、車、航空機者，處無期徒刑或七年以上有期徒刑。
第一項之未遂犯罰之。


司法院資訊處製作；財團法人民間司法改革基金會備份。
